【裁判字號】    99,事聲,229
【裁判日期】    990730
【裁判案由】    消債聲明異議
【裁判全文】
臺灣高雄地方法院民事裁定             99年度事聲字第229號
聲  請  人  永豐商業銀行股份有限公司
即債 權 人
法定代理人  甲○○
代  理  人  乙○○
相  對  人  丙○○
即債 務 人
上列當事人間消債聲明異議事件，聲請人對於民國99年5月27日
本院99年度司執消債更更字第3號所為更生方案認可之裁定聲明
異議，本院裁定如下：
    主  文
原裁定廢棄。
    理  由
一、異議意旨略以：相對人於聲請更生程序後之民國97年11月17
    日全額清償勞工貸款新台幣（下同）15萬元，並另於更生程
    序進行中與台新國際商業銀行（下稱台新銀行）協商以3 萬
    元清償40萬元之借貸債務，又相對人聲請更生時提出之財產
    及收入狀況說明書中關於存款帳戶餘額僅記載為6,971 元，
    然竟於裁定開始更生程序前後，有資力清償前揭款項，且其
    委託訴外人徐豐益律師辦理本件更生事件，律師費用為12萬
    元，顯見相對人應有消費者債務清理條例（下稱消債條例）
    第63條第1 項第9 款所定之「虛報債務、隱匿財產，或對於
    債權人中之一人或數人允許額外利益，情節重大」之情形，
    應不得認可更生方案。為此，聲明異議，求為廢棄原裁定。
二、按「債務人有薪資、執行業務所得或其他固定收入，法院認
    更生方案之條件公允者，得不經債權人會議可決，逕依債務
    人之聲請或依職權以裁定認可更生方案。」「有下列情形之
    一者，法院不得為前項之認可：...二、有前條第一項各款
    情形之一。」「債務人有下列情形之一者，法院應不認可更
    生方案：...九、債務人有虛報債務、隱匿財產，或對於債
    權人中之一人或數人允許額外利益，情節重大。」消債條例
    第64條第1項、第2項第2款及第63條第1項第9款分別有明文
    ，是法院欲依第64條第1項依職權逕予認可更生方案者，除
    須符合第64條第1項之積極要件外，尚須審酌應無同條第2項
    所列4 款之消極要件，始得為之，先予敘明。復按「關於更
    生或清算之程序，除本條例別有規定外，準用民事訴訟法之
    規定。」、「當事人對於司法事務官處理事件所為之終局處
    分，得於處分送達後十日之不變期間內，以書狀向司法事務
    官提出異議；司法事務官認前項異議有理由時，應另為適當
    之處分；認異議為無理由者，應送請法院裁定之。法院認第
    一項之異議為有理由時，應為適當之裁定；認異議為無理由
    者，應以裁定駁回之。前項裁定，應敘明理由，並送達於當
    事人。」亦為消債條例第15條及民事訴訟法第240 條之4 第
    1 項前段、第2 至第4 項所明文規定。
三、經查，原裁定以相對人之97年度綜合所得稅報稅證明書為據
    ，認定其每月薪資收入平均為24,628元乙節，惟依財政部高
    雄市國稅局98年度綜合所得稅各類所得資料清單顯示其所得
    共有兩筆，即保證責任第三信用合作社115 元，及翊曄企業
    有限公司（下稱翊曄公司）207,360 元，共計207,475 元（
    本院卷第28頁）。另經本院向其任職之翊曄公司函查其98年
    度每月受領薪資狀況，顯示其於98年度實領薪資為325,896
    元，依此換算每月平均薪資應為27,158元，有該公司99年7
    月7 日翊字交第9900707 號函暨98年度薪資明細在卷足憑（
    本院卷第52、53頁）。其次，相對人復自98年2 月6 日起列
    冊為高雄市第二類第收入戶，按月領有低收入補助款每戶5,
    000 元、身心障礙生活補助4,000 元、低收入兒童生活補助
    2,200 元( 至99年5 月止) 及春節慰問金3,000 元等，並經
    本院依職權函查高雄市政府社會局查明屬實，亦有該局99年
    7 月8 日高市社局二字第0990032156號函暨補助資料在卷可
    稽（本院卷第32頁、第35至45頁），由此足認，相對人每月
    至少尚有領取社會津貼補助約11,200元（計算式：5,000 元
    ＋4,000 元＋2,200 元＝11,200元），再加計相對人每月平
    均薪資為27,158元，堪認其每月收入應為38,358元，若扣除
    原裁定認定其應負擔之必要生活費用及扶養費後，應尚餘16
    ,425元（計算式：27,158＋11,200－(8,267＋（82,000÷12
    ）×2)＝16,425元），可供運用。而相對人僅提出第1 年至
    第5 年每月清償6,000 元，第6 年至第8 年每月清償8,000
    元之更生方案（下稱系爭更生方案) ，且未據實陳報其受領
    之社會補助及津貼等款項，顯有隱匿收入之情形，且足以影
    響相對人之清償能力及債權人債權受償比例，有失公允。準
    此，原裁定所認可之系爭更生方案，顯有未洽，應有重新審
    酌之必要。
四、至聲請人另稱相對人於法院裁定准許開始更生之前及更生程
    序進行中，擅自清償其勞工貸款15萬元，及以3 萬元與台新
    銀行協商清償債務40萬元，且委託徐豐益律師辦理本件更生
    事件費用為12萬元，因認本件有消債條例第63條第1 項第9
    款規定之情事云云，固據提出網路查詢資料影本為證。惟查
    ：
  1.按消債條例第63條第1 項第9 款所謂「債務人對於債權人中
    之一人或數人允許額外利益，情節重大」之事由，應係指債
    務人於開始更生程序進行後所為對其他債權人有允許額外利
    益之情形而言，次按法院裁定開始更生程序後，無擔保及無
    優先權之債權人對於債務人不得開始或繼續訴訟及強制執行
    程序，亦為同條例第48條第2 項所明定，是於法院裁定開始
    更生程序前，除別有緊急或必要情形外，債權人依法得訴訟
    及為強制執行之權利並不受影響。
  2.經調取本院97年度消債更字第1514號卷，聲請人於97年7 月
    15日聲請更生時，其債權人清冊所列債權人有聲請人、台新
    銀行與台灣土地銀行股份有限公司（下稱土地銀行），其中
    土地銀行之債權為15萬元（勞工貸款），而土地銀行於裁定
    開始更生程序後之98年1 月12日代理勞保局陳報相對人已清
    償欠款並結清銷戶等語，惟相對人於同年2 月2 日所提出之
    更生方案中仍列入債權人土地銀行，因此，本院司法事務官
    即逕依債權人清冊將土地銀行15萬元之債權列入債權表中，
    並送達予各債權人（98年度司執消債更字第21號卷第18至19
    頁、第27頁、第30頁、第36至37頁參照，下稱司執消債更字
    卷) 。嗣土地銀行於收受該債權表後，代理勞保局於98年4
    月24日再具狀陳報債務人已於97年11月17日全數清償該債權
    表中無擔保債權人編號3 之勞工貸款等語（司執消債更字卷
    第44頁），是聲請人稱相對人於聲請更生後之97年11月17日
    全額清償該筆勞工貸款，固堪信為真實。然相對人縱於本院
    裁定准予開始更生程序前自行清償勞工貸款，惟揆諸前開說
    明，其債權人於開始更生程序前既仍得行使其債權，則相對
    人清償其勞工貸款，自無不法。況聲請人對相對人房屋貸款
    債權，經本院民事執行處90年度執字第1880號拍賣後，不足
    受償之無擔保債權部分，亦於相對人開始更生程序前，即自
    98年1 月至98年12月止，持續經由本院民事執行處執行扣押
    相對人之薪資所得，每月受償16,769元至11,232元不等，此
    有翊曄公司98年度薪資明細表在卷可稽（本院卷第53頁），
    據此自難謂相對人於法院裁定開始更生程序前清償勞工貸款
    ，有何對債權人土地銀行或勞保局允許額外利益之情事，是
    以，聲請人此部份異議，並無理由。
  3.再者，聲請人復稱相對人於更生程序進行中清償台新銀行之
    貸款，亦有對台新銀行允許額外利益云云。惟查，相對人係
    於98年5 月3 日與台新銀行協議以3 萬元清償30萬元之債務
    ，剩餘債務，台新銀行同意免除，此經本院函詢台新銀行查
    明屬實，並有台新銀行98年7 月5 日台新總債務協商部字第
    09900011150 號函在卷可稽（本院卷第48頁），依此換算清
    償比例，則台新銀行債權之清償比例為7.5%，顯然遠低於本
    件唯一債權人即聲請人依原裁定所認可之系爭更生方案之清
    償成數（35.08%）甚多，且對聲請人並無任何不利益，是聲
    請人主張相對人有對於台新銀行允許額外利益之情事，顯屬
    誤會。聲請人此部份異議，亦無理由。
  4.此外，聲請人提出之上開網路資料為其他更生案件之債務人
    委託訴外人徐豐益律師之委任費用，尚難遽認相對人確有支
    出12萬元之委任律師費用。
五、綜上所述，原裁定未查明相對人每月實際收入為何，及其請
    領社會補助及津貼之情形，致認定之金額與實際狀況不符，
    ，且足以影響相對人之清償能力及債權人債權受償比例，從
    而，原裁定所認可之系爭更生方案，顯有未洽，而有重新審
    酌之必要。聲請人聲明異議求為廢棄原裁定，為有理由，爰
    廢棄原裁定，發回本院民事執行處由司法事務官續為妥適之
    處理。
六、依消費者債務清理條例第15條，民事訴訟法第240條之4第3
    項，裁定如主文。
中    華    民    國    99    年    7     月    30    日
              民事第五庭    法      官  蘇姿月
上為正本係照原本作成。
如不服本裁定，應於裁定送達後10日內，以書狀向本院提出抗告
，並繳納抗告費新臺幣1千元。
中    華    民    國    99    年    7     月    30    日
                            書  記  官  林秀敏

司法院資訊處製作；財團法人民間司法改革基金會備份。
